臺灣高雄地方法院民事判決
109年度訴字第865號
原      告  施哲立  
訴訟代理人  周振宇律師
被      告  王東澤  
訴訟代理人  康進益律師
            康鈺靈律師
被      告  廖美惠  

            黃妃君（即黃世興承受訴訟人）

            黃千真（即黃世興承受訴訟人）    

上  三  人
共      同
訴訟代理人  利美利律師
上列當事人間請求拆屋還地事件，本院於民國111年7月28日言詞
辯論終結，判決如下：
　　主      文
一、被告王東澤應將坐落高雄市○○區○○段○○○○地號土地上如附圖
    編號甲1部分磚造房屋（面積一七點九四平方公尺）、編號
    甲2鐵皮房屋（面積十六點二七平方公尺）拆除，並將土地
    騰空後，返還予原告及全體共有人。
二、被告廖美惠應將坐落高雄市○○區○○段○○○○地號土地上如附圖
    編號乙1部分磚造房屋、鐵皮房屋（面積二十五點八四平方
    公尺）拆除，並將土地騰空後，返還予原告及全體共有人。
三、被告黃妃君、黃千真應將坐落高雄市○○區○○段○○○○地號土地
    上如附圖編號丙1部分磚造房屋（面積二十六點四六平方公
    尺）、丙部分鐵皮房屋（面積三十五點五三平方公尺），並
    將土地騰空後，返還予原告及全體共有人。
四、訴訟費用由被告王東澤負擔百分之二十五、被告廖美惠負擔
    百分之三十七、被告黃妃君、黃千真共同負擔百分之三十八
    。
五、本判決第一項於原告以新臺幣陸拾肆萬零陸佰捌拾伍元為被
    告王東澤供擔保後，得假執行；但被告王東澤如以新臺幣壹
    佰玖拾貳萬貳仟零伍拾陸元為原告預供擔保，得免為假執行
    。　
六、本判決第二項於原告以新臺幣玖拾貳萬貳仟捌佰壹拾伍元為
    被告廖美惠供擔保後，得假執行；但被告廖美惠如以新臺幣
    貳佰柒拾陸萬捌仟肆佰肆拾陸元為原告預供擔保，得免為假
    執行。
七、本判決第三項於原告以新臺幣玖拾肆萬肆仟玖佰伍拾柒元為
    被告黃妃君、黃千真供擔保後，得假執行；但被告黃妃君、
    黃千真如以新臺幣貳佰捌拾參萬肆仟捌佰柒拾壹元為原告預
    供擔保，得免為假執行。　　
　　事實及理由
壹、程序事項：
一、按當事人死亡者，訴訟程序在有繼承人、遺產管理人或其他
    依法令應續行訴訟之人承受其訴訟以前當然停止；聲明承受
    訴訟，應提出書狀於受訴法院，由法院送達於他造，民事訴
    訟法第168條、第176條分別定有明文。
二、經查，本件原告於民國108年12月17日原以黃世興為被告提
    起民事訴訟（見本院109年度審訴字第350號卷【下稱審訴卷
    】第11、23頁），詎黃世興於起訴後之110年12月9日死亡，
    有除戶謄本附卷可查（見本院卷二第205頁），而原屬黃世
    興所有坐落於高雄市○○區○○段0000地號土地（下稱系爭土地
    ，黃世興就該地應有部分原為10000分之441）及其上同區段
    954號房屋），嗣由黃妃君、黃千真（下稱黃妃君等2人）共
    同繼承之，另有所有權狀影本附卷可參（見本院卷二第179
    頁至第182頁），黃妃君等2人具狀為黃世興聲明承受訴訟（
    見本院卷二第175、197頁），核無不合，應予准許。
貳、實體事項：
一、原告主張：
　㈠原告為系爭土地之共有人，系爭土地屬夏威夷大廈（下稱系
    爭大樓）之坐落基地，而被告王東澤、廖美惠、黃妃君等2
    人則分別為系爭大樓中門牌號碼高雄市○○區○○○路00○00○00
    號房屋之所有人（下分稱為54、56、58號房屋，合稱為系爭
    房屋）。
　㈡詎被告未經共有人同意，即與其所有房屋相連處搭建如附表
    所示之地上物（有關原告主張被告無權占有之範圍、面積及
    地上物代稱詳如附表所示，該附表地上物下合稱為「系爭地
    上物」），侵害包括原告在內等共有人之權利等情，故依民
    法第767條、第821條規定提起本件訴訟，並聲明：㈠、被告
    王東澤應將甲1、甲2地上物拆除並將系爭土地騰空後，返還
    予原告及全體共有人。㈡、廖美惠應將乙1地上物拆除並將系
    爭土地騰空後，返還予原告及全體共有人。㈢、黃妃君等2人
    應將丙、丙1地上物拆除並將系爭土地騰空後，返還予原告
    及全體共有人。㈣、願供擔保，請准宣告假執行。
二、被告答辯：
　㈠原告雖登記為系爭土地之共有人，然其卻無系爭大樓任何專
    有部分之所有權，可推論原告所有系爭土地之應有部分，應
    為系爭大樓某專有部分移轉時，漏未一併移轉之建物基地，
    原告自不得提起本件拆屋還地訴訟。
　㈡又依王東澤之父王飛鵬與訴外人王丙丁、方健一、林建民、
    施永豐於68年4月簽立之合建契約附件（下稱系爭附件），
    已約定地主可分得合建完成後1至3樓之房屋以及1樓空地使
    用權，被告自得依約自由使用1樓空地；況系爭地上物非被
    告自身建築，長達數10年期間，其他共有人也未為反對之意
    思表示，甚而因被告使用部分1樓空地，向被告收取較高額
    之管理費，益徵被告是依分管契約有權占用系爭土地。
　㈢況原告之親屬即訴外人施永豐、施永吉均實際知悉並參與系
    爭大樓之建造，系爭地上物既為系爭大樓建築完畢後就已存
    在，可認前開人等亦有同意被告以系爭地上物使用系爭土地
    之意，惟原告明知上情，竟仍於數10年後提起本件訴訟，且
    拆除系爭地上物恐有危害系爭大樓建築安全之虞，故原告提
    起本件訴訟，實有違誠信原則屬權利濫用等語以為抗辯，並
    均聲明：⒈原告之訴及假執行聲請均駁回。⒉如受不利判決，
    願供擔保，請准宣告免為假執行。
三、兩造不爭執事項（見本院卷二第198頁）：
　㈠原告為系爭土地之共有人。
　㈡部分系爭土地是作為系爭大樓之建築基地使用。
　㈢王東澤為甲1、甲2地上物之現占有人。
　㈣廖美惠為乙1地上物之之現占有人。
　㈤黃妃君等2人為丙、丙1地上物之現占有人。
四、得心證之理由：
　㈠原告得否提起本件拆屋還地訴訟？
　⒈按所有人對於無權占有或侵奪其所有物者，得請求返還之。
    又各共有人對於第三人，得就共有物之全部為本於所有權之
    請求。但回復共有物之請求，僅得為共有人全體之利益為之
    。民法第767條第1項、第821條分別定有明文。考量民法第8
    21條所稱「本於所有權之請求權」，即指民法第767條規定
    之物權請求權，是各共有人之其中一人，無待其他共有人之
    授權，本得自行對無權占有共有物之第三人，依民法第767
    條提起返還共有物訴訟。
　⒉經查，原告為系爭土地之共有人，於75年7月24日即以買賣為
    登記原因，取得系爭土地10000分之312之應有部分，復於11
    0年3月24日以分割繼承為登記原因，另取得系爭土地10000
    分之276之應有部分，有系爭土地公務用謄本在卷可參（見
    本院卷二第43、45、65頁），依據上開規範，原告自得為共
    有人全體利益，自行對無權占有系爭土地之人，提起本件訴
    訟。縱84年6月28日公布之公寓大廈管理條例（下稱大廈條
    例）第4條第2項新設有「專有部分不得與其所屬建築物共用
    部分之應有部分及其基地所有權或地上權之應有部分分離而
    為移轉或設定負擔。」此規定，然原告早於大廈條例前開規
    定公布施行前之75年7月24日，就已成為系爭土地之共有人
    ，被告既未能提出原告有何違法或無效取得系爭土地應有部
    分之證明，縱原告非系爭大樓之區分所有權人，亦不因此限
    縮其得依系爭土地共有人身分可行使之權利，被告辯稱原告
    不得提起本件訴訟（見本院卷二第325頁至第326頁），當屬
    無據。
㈡被告以系爭地上物占有使用系爭土地，是否屬有權占有？
  ⒈再按共有人對共有物之特定部分占用收益，須徵得其他共有
    人全體同意，必共有人間成立各自占用共有物之特定部分而
    為管理之分管契約，共有人始得對各分管部分有單獨使用、
    收益之權（最高法院99年度台上字第1553號、100年度台上
    字第1776號裁判要旨參照）；如共有人不顧他共有人之利益
    ，而就共有物之全部或一部任意使用收益，即屬侵害他共有
    人之權利（最高法院62年台上字第1803號原判例要旨參照）
    。又原告以無權占有為原因，提起返還所有物之訴，被告以
    非無權占有為抗辯者，即應就其占有權源之存在負舉證責任
    （最高法院98年度台上字第863號原判例要旨參照），系爭
    土地既屬共有，被告以系爭地上物占用部分之系爭土地，自
    應由被告就其占有係有正當權源之事實予以證明。
  ⒉被告辯稱其係基於分管契約，合法占有使用系爭土地，且已
    提出合建契約及系爭附件為證（見本院卷一第337頁至第349
    頁），該書證原本經本院確認與卷內影本相符（見本院卷一
    第517頁），且系爭附件中第一點確實載有「地主（甲方）
    分配取得壹、貳、參樓及壹樓空地使用權（但空地必須保留
    法定防火巷）」等詞（見本院卷一第349頁），惟如系爭附
    件確屬附接於合建契約頁末之契約內容，且刻意蓋有騎縫章
    ，該等章印應當連續，始屬常情，但被告提出之合建契約與
    系爭附件之接縫處各有9個印章，經比對契約書頁末與系爭
    附件頁首之各章印大小、型態、外緣、間距大小並不相符，
    可認該等騎縫章並不連續，有本院勘驗筆錄及當庭影印前開
    書證接縫處之影本附卷可查（見本院卷二第9、14頁），且
    觀此附件欠缺合建契約雙方締約者之另行用印，實難遽認此
    合建契約確實有以系爭附件作為其契約內容之一部，自不得
    以真實性尚有疑慮之書證，認定於合建契約締結之際就已約
    定可獲分配「1、2、3樓」之人，得同時獲有1樓之空地使用
    權。
  ⒊再默示之意思表示，係指依表意人之舉動或其他情事，足以
    間接推知其效果意思者而言，若單純之沉默，則除有特別情
    事，依社會觀念可認為一定意思表示者外，不得謂為默示之
    意思表示（最高法院110年度台上字第1842號民事判決意旨
    參照），被告雖辯稱系爭地上物於原告提起本件訴訟之前，
    已存在數10年之久，惟被告並未舉證證明其他共有人有何具
    體舉措或情事，足以推知渠等已默示同意被告可占用系爭地
    上物坐落之系爭土地特定部分，自難僅因其他共有人遲未請
    求之單純沈默，遽推論有默示分管契約存在。
　⒋況依證人即協助系爭大樓收受管理費之黃哲三證述：系爭大
    樓沒有規約，我負責的工作是收取管理費，店面有些是新臺
    幣（下同）1,200元，有些是800元，是依據我接手下來的標
    準…榮安街的面積比較小，每戶收取500元，沒有住人的收25
    0元。另一部分面積較大，有收800元、500元不等…我知悉52
    、54、56號房屋所收取之管理費分別為800元、1,200元、1,
    200元等詞（見本院卷二第155頁），而依履勘相片，可知54
    、56、58號房屋既然均屬大樓中具「店面」者，目前分別作
    為製麵所、機車行、洗衣店使用（見本院卷一第239頁至第2
    41頁），再觀被告既均有額外使用系爭大樓1樓空地，然依
    黃哲三之證述，王東澤需繳交之管理費用亦僅為800元，並
    未特別高於系爭大樓「非店面」之其他住戶，且被告間需繳
    納予大樓之管理費有800元者、有1,200元者，則其繳納數額
    之差距，黃哲三僅稱此係因「接手下來之標準」所致，未能
    說明具體源由，且因系爭大樓欠缺規約，客觀上無從得知各
    管理費數額之計算標準為何，實難僅因56、58號房屋需繳交
    之管理費數額較高，即推論出「大樓各區分所有權人，均已
    同意被告得使用系爭土地特定部分，並以收受較高管理費作
    為使用對價」此內容，是被告此部分所辯，亦不可採。
　㈢原告提出本件訴訟是否有違誠信原則？是否屬權利濫用？
　⒈按權利之行使，不得違反公共利益，或以損害他人為主要目
    的，民法第148條第1項定有明文。又是否以損害他人為主要
    目的，應就權利人因權利行使所能取得之利益，與他人及國
    家社會因其權利行使所受之損失，比較衡量以定之。
　⒉經查，若將卷內自系爭大樓屋頂俯視及側觀系爭地上物之相
    片檔（見本院卷一第165、167、245、247、458、461、462
    頁）比對判決附圖，可知除甲1地上物編號L-M-D-C連線處以
    外，其餘地上物之頂層均屬鐵皮屋頂搭建，而與系爭大樓主
    建物屋頂屬磚造部分有異。再比對系爭大樓1至3樓之平面圖
    （見本院卷一第113頁至第117頁），可知於系爭房屋1樓原
    設計僅至該屋屋內樓梯處即止，房屋後方至圍牆內仍有相當
    原設計作為停車場之使用空間，惟經本院至系爭房屋內部勘
    驗，可見系爭房屋實際室內使用範圍，均已逾越各房屋內部
    樓梯處（見本院卷一第458頁至第460頁、第463頁至第469頁
    ），且高雄市政府工務局隨同本院110年1月19日至現場履勘
    ，亦表示原告於1樓噴紅漆處以後處（見本院卷一第245頁）
    以及2樓陽臺突出物後方，均屬既存違建（見本院卷一第232
    頁），高雄市政府工務局另函覆甲1地上物（包含編號L-M-D
    -C連線處）均屬增建違建（見本院卷二第353頁），可認系
    爭地上物實係違章建築。
　⒊王東澤雖稱甲1地上物L-M-D-C連線屬於系爭大樓樑柱，如果
    拆除恐影響大樓之穩固（見本院卷二第324頁），甲1地上物
    L-M-D-C連線處之範圍，依本院卷一第245頁履勘相片檔編號
    8，位於一樓噴漆處至該照片紅色線段標示處，實與系爭大
    樓2樓建築末端切齊，惟依系爭大樓立面圖（竣工圖）部分
    ，可見該大樓一樓，本設計有一定之退縮空間，而非與2樓
    以上之空間等長（見本院卷一第151頁），可見此退縮空間
    本屬系爭大樓之原有設計，該等建築方式應無損於大樓之結
    構安全，建築師事務所始會將此作為提交與行政機關之竣工
    圖；且觀王東澤所有54號房屋，1樓登記層次面積僅32.64平
    方公尺，2、3樓之登記層次面積則為48.2平方公尺（見審訴
    卷第27頁），可見王東澤就54號房屋1樓合法專有部分之面
    積，確實也應小於54號房屋2、3樓部分，則L-M-D-C連線處
    既非王東澤就54號房屋合法建物範圍，縱目前存有與原設計
    不符之磚造建物，然其是否確實存有樑柱？如將其拆除是否
    真會影響系爭大樓之結構安全？既未見被告舉證證明，自不
    能單以被告主觀臆測，即對被告做有利之認定。
　⒋另廖美惠、黃妃君等2人雖辯稱乙1地上物、丙1地上物依據現
    場情況無法騰空（見本院卷二第263、268頁至第271頁），
    另稱乙1地上物部分屬廖美惠與系爭地上物之界牆（見本院
    卷二第267、283、291頁），然原告已表示如乙1、丙1地上
    物屬界牆部分，則就界牆部分不請求拆除，惟界牆內之範圍
    則仍請求拆除（見本院卷二第284頁），惟且本院至現場勘
    驗，發現於系爭大樓車庫口上方尚有磚造及鐵皮建物之增建
    物（見本院卷二第289、291頁），尤其乙1、丙地上物部分
    多數仍屬鐵皮搭建之空間（見本院卷二第303頁至第311頁、
    本院卷一第467頁至第469頁），而非全數均屬與系爭大樓地
    下室車道口連接之部分，此等部分顯非界牆之增建，廖美惠
    、黃妃君等2人亦未能提出其他證據，證明如將之拆除，將
    會使系爭大樓結構安全受有何損害，亦不能僅依被告片面答
    辯，即認拆除此部分將有危害系爭大樓安全之虞。
　⒌從而，系爭地上物本屬違法增建，另被告確屬系爭房屋屋主
    部分，亦有一類謄本、所有權狀影本在卷可查（見審訴卷第
    27頁至第33頁、本院卷二第181頁至第182頁），考量系爭地
    上物均屬依附於原建物以助其效用而欠缺獨立性之附屬建物
    ，依民法第811條之適用結果，當由系爭房屋所有人取得系
    爭地上物所有權，廖美惠亦因與前手無相反之約定，受讓乙
    1地上物之事實上處分權，況目前並無證據可證明如將系爭
    地上物拆除，將實際危害系爭大樓之結構建築安全，且查各
    地上物之實際占用面積均已逾15平方公尺，亦達一定之規模
    ，是於被告未能證明其具合法占用權源之情況下，考量被告
    拆除系爭地上物返還予系爭土地共有人，所負僅為回復原狀
    之義務而已，且該等拆除情事，將有助於恢復系爭土地共有
    人就此土地之完整利用，並使系爭大樓之外觀與原初設計更
    為一致，則原告為保障自身及其他共有人權益，依物上請求
    權法律關係，請求被告將其無權占用之部分返還原告及全體
    共有人，難認屬以損害他人為主要目的，當屬權利之合法行
    使，自不生權利濫用或違反誠信原則之情事。
　㈣從而，系爭土地既屬多人共有，被告無法證明其以系爭地上
    物占用系爭土地之特定部分有何合法權源，則被告所具之系
    爭地上物，已阻礙其他共有人就共有物所有權之圓滿行使，
    原告依民法第767 條第1項、第821條等規定，請求被告拆除
    系爭地上物並返還該地上物占用之系爭土地部分予原告及其
    他共有人，當屬有據。
五、綜上所述，原告依民法第767條、第821條請求王東澤拆除甲
    1、甲2地上物，請求廖美惠拆除乙1地上物、請求黃妃君等2
    人拆除丙、丙1地上物，並將前開地上物占有系爭土地部分
    返還於原告及其他共有人全體，為有理由，應予准許。
六、本件事證已臻明確，兩造其餘攻擊防禦方法及所提證據，經
    核與判決結果不生影響，不逐一論述，併此敘明。
七、兩造均陳明願供擔保聲請宣告假執行或免為假執行，經核均
    與規定相符，故分別酌定相當擔保金額予以宣告。
八、訴訟費用負擔之依據：民事訴訟法第78條、第85條第1項但
    書。
中　　華　　民　　國　　111 　年　　8 　　月　　26　　日
                  民事第一庭法　官　葉晨暘
以上正本係照原本作成。　　　　　　　　　
如對本判決上訴，須於判決送達後20日內向本院提出上訴狀。如
委任律師提起上訴者，應一併繳納上訴審裁判費。
中　　華　　民　　國　　111 　年　　8 　　月　　26　　日
                            書記官  吳良美
【附表】
編號 原告主張 無權占有者 無權占有範圍 無權占有標的 面積 （平方公尺） 判決代稱 1-1 王東澤 附圖L-M-D-P-S-C-L連線所圍之甲1區域 磚造房屋 17.94 甲1地上物 1-2 王東澤 附圖C-D-N-O-Q-R-T-S-C連線所圍之甲2區域 鐵皮房屋 16.27 甲2地上物 2 廖美惠 附圖B-C-S-T-U-V-W-X-B連線所圍之乙1區域 磚造房屋 鐵皮房屋 25.84 乙1地上物 3-1 黃妃君等2人 附圖K1-Z-A1-B1-C1-D1-E1-F1-G1-H1-I1-J1-K1連線所圍之丙1區域 磚造房屋 26.46 丙1地上物 3-2 黃妃君等2人 附圖A-B-I-J-A 連線所圍之丙區域 鐵皮房屋 35.53 丙地上物